臺灣士林地方法院刑事判決
111年度金訴字第11號
公  訴  人  臺灣士林地方檢察署檢察官
被      告  蔣雯晴

                    籍設桃園市○○區○○路000號（桃園市                      龍潭區戶政事務所)

上列被告因違反洗錢防制法等案件，經檢察官提起公訴（110年
度偵緝字第1213號、110年度偵緝字第1214號、110年度偵緝字第
1222號、110年度偵緝字第1223號），被告於本院準備程序就被
訴事實為有罪之陳述，本院合議庭裁定由受命法官獨任改依簡式
審判程序審理，並判決如下：
    主  文
蔣雯晴幫助犯詐欺取財罪，累犯，處有期徒刑參月，如易科罰金
，以新臺幣壹仟元折算壹日。
    犯罪事實
一、蔣雯晴曾有多次施用毒品前科，民國105年間因多次施用毒
    品案件，經本院以106聲字第26號裁定應執行有期徒刑2年7
    月確定，又因施用毒品案件，為本院106年度審易字第164號
    判決有期徒刑7 月確定，2案接續執行後，於108年10月1日
    縮短刑期執行完畢，仍不知警惕（於本件構成累犯），其預
    見將自己帳戶提供予不認識之他人使用，可能幫助他人取得
    犯罪所得，詎其由FACEBOOK通訊軟體中得知綽號「黃金」之
    不詳姓名年籍之成年人可為其貸款，乃基於幫助詐欺取財之
    不確定故意，先於109年5月24日下午2時許，在臺北市○○區○
    ○○○0號出口附近，將其所開立之中國信託銀行帳號000-0000
    00000000號帳戶(下稱中國信託銀行帳戶)之存摺及提款卡(
    含密碼)交付該綽號「黃金」之人。該綽號「黃金」之人又
    以租借為由，要求其提供銀行帳戶，蔣雯晴再於109年5月28
    日晚上10時至11時許，在新北市三重區菜寮捷運站，將其所
    開立之郵局帳號000-00000000000000號帳戶(下稱郵局帳戶)
    之存摺及提款卡(含密碼)置放於一個置物櫃內，由該綽號「
    黃金」之人取走。嗣詐欺集團成員取得上開帳戶之存摺及提
    款卡(含密碼)後，即基於意圖為自己不法所有之犯意，於10
    9年5月24日至6月1日間，以如附表所示手段誘騙如附表所示
    之人匯款至上開中國信託及郵局帳戶，再予以提領。嗣如附
    表所示之人發覺受騙，報警後查悉上情。
二、案經賴芷彤、楊之逸、黃佩琪、詹衣絃訴由桃園市政府警察
    局龍潭分局及新北市政府警察局瑞芳分局報告臺灣桃園地方
    檢察署檢察官呈請臺灣高等檢察署檢察長令轉臺灣士林地方
    檢察署檢察官偵查起訴。
    理  由
壹、程序部分
    按除被告所犯為死刑、無期徒刑、最輕本刑為3年以上有期
    徒刑之罪或高等法院管轄第一審案件者外，於第一次審判期
    日前之準備程序進行中，被告先就被訴事實為有罪之陳述時
    ，審判長得告知被告簡式審判程序之旨，並聽取當事人、代
    理人、辯護人及輔佐人之意見後，裁定進行簡式審判程序，
    刑事訴訟法第273條之1第1項定有明文。經核本案被告蔣雯
    晴所犯係死刑、無期徒刑、最輕本刑為3年以上有期徒刑以
    外之罪，其於準備程序中就被訴事實為有罪之陳述，經告知
    簡式審判程序之旨，並聽取公訴人、被告之意見後，本院合
    議庭爰依首揭規定，裁定由受命法官獨任進行簡式審判程序
    。是本案之證據調查，依同法第273條之2規定，不受同法第
    159條第1項、第161條之2、第161條之3、第163條之1，及第
    164條至170條所規定證據能力認定及調查方式之限制，合先
    敘明。
貳、實體部分
一、上開犯罪事實，業據被告蔣雯晴於本院審理中坦承不諱，而
    告訴人賴芷彤、楊之逸、黃佩琪、詹衣絃、周兆薇、陳冠凱
    確實於附表各編號所示之時間遭詐欺者以所示之方式，使其
    等均陷於錯誤，分別依指示匯款如所示金額至被告所設中國
    信託銀行帳戶及郵局帳戶，業為證人即告訴人賴芷彤、楊之
    逸、黃佩琪、詹衣絃、周兆薇、陳冠凱於警詢中證述明確（
    參見109偵30833卷第19頁至第24頁110偵4225卷第23頁至第2
    7頁、110偵4225卷第28頁至第30頁、109偵29100卷第23頁至
    第24頁、109偵29100卷第35頁至第36頁、109偵29100卷第49
    頁至第50頁、109偵35543卷第39頁至第42頁）、被害人陳冠
    凱之中華郵政存摺交易明細影本1份、玉山銀行匯款明細2張
    、郵政自動櫃員機交易明細表1張（參見109偵30833卷第45
    頁至第47頁）、告訴人賴芷彤之中華郵政帳號000000000000
    0號帳戶最近交易資料、存摺封面及交易明細影本、玉山銀
    行帳號0000000000000號存摺封面及交易明細、ATM操作明細
    各1份（參見110偵4225卷第36頁至第53頁）、被害人周兆薇
    提供之華南銀行存摺封面影本、交易明細1份（參見109偵29
    100卷第25頁至第27頁）、告訴人黃佩琪提供之APP轉帳紀錄
    擷圖1份（參見109偵29100卷第41頁）、告訴人詹衣絃提供
    之郵政自動櫃員機交易明細表、金融卡背面影本各1份（參
    見109偵29100卷第59頁至第61頁）、告訴人楊之逸提供之遠
    東國際商業銀行存摺封面影本及交易明細、彰化銀行存摺封
    面及交易明細各1份、轉帳明細2張、APP交易明細擷圖2張、
    與詐騙集團通訊紀錄擷圖2張（參見109偵35543卷第89頁至
    第99頁）、被告蔣雯晴之中國信託帳戶及郵局帳號之開戶資
    料及資金交易明細共3份、被告蔣雯晴之中華郵政帳號00000
    000000000號帳戶基本資料、歷史交易清單各1份（參見109
    偵29100卷第65頁至第71頁、109偵35543卷第71頁至第77頁
    、110偵4225卷第32頁至第35頁）、中華郵政股份有限公司1
    09年7月14日儲字第1090172554號函檢附帳號0000000000000
    0號帳戶之基本資料及歷史交易清單各1份（參見109偵30833
    卷第91頁至第95頁）、被告蔣雯晴之中國信託銀行帳號0000
    00000000號帳戶存款交易明細1份（參見109偵30833卷第97
    頁至第109頁）、被害人陳冠凱提供之詐騙APP頁面擷圖3張
    、與詐騙集團成員Line對話紀錄1份（參見109偵30833卷第4
    9頁至第89頁）、告訴人詹衣絃與詐騙集團成員之Facebook
    、Line對話紀錄擷圖各1份（參見109偵29100卷第73頁至第8
    0頁）、被告蔣雯晴提供之與詐騙集團成員對話紀錄擷圖3份
    （參見109偵30833卷第111頁至第131頁、110審金訴712卷二
    第3頁至第260頁）附卷可憑，應甚明確，而堪認定。
二、按刑法所指故意，非僅指直接故意，尚包括間接故意（不確
    定故意、未必故意）在內；所謂間接故意，乃指行為人對於
    構成犯罪事實，預見其發生而其發生並不違反其本意者而言
    ，此為刑法第13條第2項所規範。而幫助犯之成立，除行為
    人主觀上須出於幫助之故意，客觀上並須有幫助之行為；且
    幫助行為，係指對他人實現構成要件之行為施予助力而言，
    幫助故意，則指行為人就被幫助者正欲從事犯罪或正在從事
    犯罪，且該犯罪有既遂之可能，而其行為復足以幫助他人實
    現構成要件，在被告主觀上有認識，尚不以確知被幫助者係
    犯何罪名為其必要。再者，金融帳戶為個人理財之工具，申
    請開設金融帳戶並無任何特殊之限制，一般民眾皆能自由申
    請開戶，並得同時在不同金融機構申請多數存款帳戶使用，
    乃眾所週知之事實。在金融機構開設帳戶，請領存摺及提款
    卡及密碼後，任何人即得持之辦理存、匯及轉帳使用，事關
    帳戶所有人權益之保障，帳戶所有人理應避免被不明人士利
    用或持之為與財產有關之犯罪工具，並期杜絕自己金融帳戶
    存款遭他人冒領之風險，此實為社會大眾按諸生活認知所極
    易體察之常識，被告理應知悉。況且，新聞媒體對於不肖詐
    騙人員常大量收購或使用他人存款帳戶後，再持以供作犯罪
    使用，藉此逃避檢警查緝之情事，亦多所報導。被告僅為貸
    款及租借之原因，即率爾聽信對方要求，將攸關個人財產、
    信用且具專有性之本案帳戶存摺、提款卡及密碼，交予不詳
    之第三人使用，如此乖離常態之行為，以被告具有一般智識
    程度而言，當可輕易預見他人取得本案帳戶資料係供作非法
    使用。則縱被告不確知所交付本案帳戶存摺、提款卡及密碼
    之對象暨其所屬詐騙集團犯罪行為之具體內容，惟其既已預
    見本案帳戶資料有遭詐騙集團作為詐取財物之不法工具之可
    能，仍不計後果將本案帳戶資料借予不熟識之人，而容任該
    項犯罪行為之繼續實現，具有幫助他人詐欺取財之不確定故
    意已明。本件事證明確，被告之犯行，堪以認定。
三、論罪科刑之理由
  ㈠本件被告提供上開帳戶之存摺、金融卡及密碼供詐欺不法份
    子使用，使上開被害人因該詐欺不法份子詐騙而將款項匯入
    上開帳戶，僅為他人之詐欺取財犯行提供助力，尚無證據足
    以證明被告係以自己實施詐欺取財犯罪之意思，或與他人為
    詐欺取財犯罪之犯意聯絡，或有直接參與詐欺取財犯罪構成
    要件行為分擔，且依卷內現存證據並不足以證明本件係三人
    以上共同犯罪之情事。是核被告所為，係犯刑法第30條第1
    項前段、第339條第1項之幫助詐欺取財罪。被告於本院審理
    中供承：「我交帳戶之對象都是從原來的FACEBOOK來的，都
    是他們要我這麼做的，一個是說貸款要這些證件；一個是說
    要租借要這些證件，所以我才在這4 天之內交付帳戶。」等
    語（參見本院卷笫49頁、笫61頁），則被告先後2次交付上
    開帳戶之存摺、金融卡及密碼之行為，係對於同一詐欺集團
    之人之要求而於密接之時間，以相同方式而為，屬單一行為
    之接續進行，應依接續犯之規定論以一罪，公訴意旨認分論
    併罰，有所誤會，併此說明。又被告上開行為，使本案詐欺
    成員對附表所示之6位被害人施以詐術，並分別使其等交付
    財物，係一行為觸犯6個幫助詐欺取財罪，為想像競合犯，
    應依刑法第55條前段規定，從一個幫助詐欺取財罪處斷。再
    被告以幫助他人犯罪之意思而參與犯罪構成要件以外之行為
    ，為上開詐欺取財罪之幫助犯，乃依刑法第30條第2項之規
    定，減輕其刑。另被告有上述前案判決執行之情形，有臺灣
    高等法院被告前案紀錄表在卷可憑，足見被告係於有期徒刑
    執行完畢後5年內，故意再犯本件有期徒刑以上之罪，依刑
    法第47條第1項規定，構成累犯，經審酌被告本件所犯，並
    不符合刑法第59條所定科以最低刑度猶嫌重之要件，並有上
    開構成累犯之前科紀錄，且其於入監執行完畢後不足1年之
    時間，即再犯本案等一切情狀後，認其對於刑罰之反應力顯
    然薄弱，適用上開累犯之規定加重，亦不致生其所受之刑罰
    超過其所應負擔罪責，導致其人身自由因此遭受過苛之侵害
    ，而有不符憲法罪刑相當原則，進而牴觸憲法第23條比例原
    則之情形，符合累犯應加重其刑之立法意旨，爰參照司法院
    釋字第775號解釋之意旨，就其所犯上開之罪，應依刑法第4
    7條第1項規定加重其刑，並先加後減。
  ㈡爰以行為人之責任為基礎，審酌被告一時輕率失慮，竟輕易
    提供金融帳戶供他人掩飾犯罪所得使用，非但增加被害人尋
    求救濟之困難，造成社會人心不安，亦助長詐騙犯罪者之氣
    焰，使詐欺犯罪者得以順利取得詐欺所得之財物，危害財產
    財物交易安全，兼衡本件被害人為6人，受害金額近新臺幣
    （下同）11萬元，且無證據顯示被告因提供人頭帳戶而獲利
    ，又被告未能與被害人等達成和解，賠償其等之損失，兼衡
    被告自陳高中肄業、未婚、獨居、以大樓或工地的保全、清
    潔為業、月入新臺幣3萬多元等一切情狀，量處如主文所示
    之刑，並諭知如易科罰金之折算標準。另被告於本案中，無
    證據證明其有因交付帳戶而獲得金錢或利益，或分得來自上
    開詐欺集團成員之任何犯罪所得，自不宣告沒收，附此敘明
    。
四、不另為無罪之諭知
　　公訴意旨雖指稱被告上開所為，尚涉違反刑法第30條第1項
    前段、洗錢防制法第14條第1項之幫助洗錢罪嫌等語，然按
    洗錢防制法所稱之「洗錢」行為，依第2條之規定，係指：
    一、意圖掩飾或隱匿特定犯罪所得來源，或使他人逃避刑事
    追訴，而移轉或變更特定犯罪所得；二、掩飾或隱匿特定犯
    罪所得之本質、來源、去向、所在、所有權、處分權或其他
    權益者；三、收受、持有或使用他人之特定犯罪所得。並於
    第14條、第15條規定其罰則，俾防範犯罪行為人藉製造資金
    流動軌跡斷點之手段，去化不法利得與犯罪間之聯結。申言
    之，洗錢防制法之立法目的，在於防範及制止因犯第3條所
    列之特定犯罪而取得或變得之財物或財產上利益及其之孳息
    ，藉由包含處置（即將特定犯罪所得直接予以移轉或變更）
    、分層化（即以迂迴層轉、化整為零之多層化包裝方式，掩
    飾或隱匿特定犯罪所得）及整合（即收受、持有或使用他人
    之特定犯罪所得，使之回流至正常金融體系，而得以合法利
    用享受）等各階段之洗錢行為，使其形式上轉換成為合法來
    源，以掩飾或切斷特定犯罪所得與犯罪之關聯性，而藉以逃
    避追訴、處罰。提供金融帳戶提款卡及密碼之行為人，因已
    將帳戶之提款卡及密碼等物件提供他人使用，失去對自己帳
    戶之實際管領權限，若無配合指示親自提款，即無收受、持
    有或使用特定犯罪所得之情形，且無積極之移轉或變更特定
    犯罪所得之行為，故非屬洗錢防制法第2條第1款、第3款所
    稱之洗錢行為。一般而言，洗錢防制法第2條第2款之掩飾、
    隱匿行為，目的在遮掩、粉飾、隱藏、切斷特定犯罪所得與
    特定犯罪間之關聯性，是此類洗錢行為須與欲掩飾、隱匿之
    特定犯罪所得間具有物理上接觸關係（事實接觸關係）。而
    提供金融帳戶提款卡及密碼供他人使用，嗣後被害人雖匯入
    款項，然此時之金流仍屬透明易查，在形式上無從合法化其
    所得來源，未造成金流斷點，尚不能達到掩飾或隱匿特定犯
    罪所得之來源、去向及所在之作用，須待款項遭提領後，始
    產生掩飾、隱匿之結果。故而，行為人提供金融帳戶提款卡
    及密碼，若無參與後續之提款行為，即非洗錢防制法第2條
    第2款所指洗錢行為，無從成立一般洗錢罪之直接正犯。然
    行為人主觀上如認識該帳戶可能作為收受、提領特定犯罪所
    得使用，他人提領後會產生遮斷資金流動軌跡以逃避國家追
    訴、處罰之效果，仍基於幫助之犯意而提供，則應論以幫助
    犯一般洗錢罪（最高法院108年台上大字第3101號裁定意旨
    參照）。查被告係於本案詐騙成員實行詐欺犯行前，即提供
    本案系爭帳戶作為該詐騙者收取詐騙款項之工具，並非為該
    詐欺者取得財物後，另為掩飾、隱匿詐欺所得之行為，亦即
    該詐欺取財之特定犯罪尚未發生、該犯罪所得即洗錢標的尚
    未產生，即無從認定被告主觀上明知該特定犯罪已存在，亦
    無從認定被告明知洗錢標的財產為犯罪所得，而主觀上萌生
    隱匿尚未發生之詐欺犯罪所得之洗錢故意，再者被告於本院
    審理供稱其僅知對方為其貸款、租借，並不清楚其帳戶如何
    為詐騙成員使用等語（參見本院卷第61頁），檢察官亦未積
    極證明被告行為時主觀上認識本案帳戶可能作為收受、提領
    特定犯罪所得使用，他人提領後會產生遮斷資金流動軌跡以
    逃避國家追訴、處罰之效果，自不能僅因被告提供本案帳戶
    之行為遽論以幫助犯一般洗錢罪之罪責，此部分本應為被告
    無罪之諭知，惟公訴意旨認此部分與前開起訴為本院論罪科
    刑部分，具有想像競合犯之裁判上一罪關係，爰不另為無罪
    之諭知。
據上論斷，依刑事訴訟法第273條之1笫1項、第299條第1項前段
，刑法第30條第1項前段、第2項、第339條第1項、第55條前段、
第47條笫1項、第41條第1項前段，刑法施行法第1條之1第1項，
判決如主文。
本案經檢察官陳姿雯提起公訴，檢察官林在培到庭執行職務。
中　　華　　民　　國　 111　　年　　1 　 月　 　21　　日
                    刑事第六庭法  官  雷雯華
以上正本證明與原本無異。
如不服本判決應於收受送達後20日內向本院提出上訴書狀，並應
敘述具體理由。其未敘述上訴理由者，應於上訴期間屆滿後20日
內向本院補提理由書（均須按他造當事人之人數附繕本）「切勿
逕送上級法院」。
                              書記官  朱宮瑩
中　　華　　民　　國　　111 　年　　1 　　月　　21　　日
附錄本案論罪科刑法條
刑法第339條
意圖為自己或第三人不法之所有，以詐術使人將本人或第三人之
物交付者，處 5 年以下有期徒刑、拘役或科或併科 50 萬元以
下罰金。
以前項方法得財產上不法之利益或使第三人得之者，亦同。
前二項之未遂犯罰之。
刑法第30條
幫助他人實行犯罪行為者，為幫助犯。雖他人不知幫助之情者，
亦同。
幫助犯之處罰，得按正犯之刑減輕之。
附表：
編號 被害人/告訴人 詐欺手段 匯款時間 匯款金額 (新臺幣) 匯入帳戶 1 陳冠凱 (未提告) 詐欺集團成員利用通訊軟體LINE誘騙陳冠凱投資，致陳冠凱不疑有他而依指示匯款。 109年5月25日 19時29分 （高雄市） 2萬元 本件中國信託帳戶 2 賴芷彤 (提告) 詐欺集團假冒商家撥打電話予賴芷彤，佯稱因系統疏失，致將賴芷彤購物筆數登載為100多筆，須依指示操作始能取消，賴芷彤不疑有他而依指示操作匯款。 109年6月1日 16時54分 （臺北市大安區）  29,985元 本件郵局帳戶 3 周兆薇 (未提告) 詐欺集團假冒網路商家撥打電話予周兆薇，佯稱因周兆薇加入團購群組，如不退出將遭持續扣款，須依指示操作始能取消，周兆薇不疑有他而依指示操作匯款。 109年6月1日 17時19分 （彰化市） 15,123元 同上 4 黃佩琪 (提告) 詐欺集團成員在網路張貼出售筆記型電腦之假廣告，黃佩琪即與之聯繫，不疑有他而表示欲購買，並依指示匯款。 109年6月1日 18時2分 （高雄市）      2萬元 同上 5 詹衣絃 (提告) 詐欺集團成員在網路張貼出售MacBook之假廣告，詹衣絃即與之聯繫，不疑有他而表示欲購買，並依指示匯款。 109年6月1日 19時2分 （新北市汐止區） 13,000元 同上 6 楊之逸 (提告) 詐欺集團假冒商家撥打電話予楊之逸，佯稱因系統疏失，致將楊之逸設定為經銷商且多扣款項，須依指示操作始能取消，楊之逸不疑有他而依指示操作匯款。 109年6月1日 17時45分 （新北市中和區） 10,998元